ACORDAO-COMPLETO-2542321

ACÓRDÃO 7328/2022 ATA 36/2022 - PRIMEIRA CÂMARA

VISTOS, relatados e discutidos estes autos de reversão de pensão militar concedida pelo Comando da Aeronáutica.
ACORDAM os ministros do Tribunal de Contas da União, reunidos em sessão da 1ª Câmara, ante as razões expostas pelo relator, em:
9.1. considerar ilegal o ato de reversão de pensão militar instituída por Jaime Soldateli (1551/2018, peça 3) , recusando-lhe o correspondente registro;
9.2. dispensar o ressarcimento das quantias indevidamente recebidas, presumidamente, de boa-fé, consoante o enunciado 106 da Súmula de Jurisprudência deste Tribunal;
9.3. determinar ao Comando da Aeronáutica que:
9.3.1. no prazo de 15 (quinze) dias, a contar da ciência desta deliberação, abstenha-se de realizar pagamentos decorrentes do ato impugnado, sujeitando-se a autoridade administrativa omissa à responsabilidade solidária, nos termos do art. 262, caput, do Regimento Interno deste Tribunal;
9.3.2. regularize o posto/graduação do instituidor que serve de base para o cálculo dos proventos da pensão militar;
9.3.3. cadastre novo ato de concessão de pensão livre da irregularidade apontada, submetendo-o no prazo de 30 (trinta) dias à apreciação deste Tribunal, nos termos dos arts. 262, caput e § 2º, do RI/TCU e 19, § 3º, da Instrução Normativa TCU 78/2018;
9.3.4. dê ciência, no prazo de 15 (quinze) dias, a contar do recebimento da notificação deste acórdão, do inteiro teor desta deliberação à beneficiária, encaminhando a este Tribunal, no prazo de 30 (trinta) dias, comprovante da referida ciência;
9.3.5. informe ao interessado que o efeito suspensivo proveniente da interposição de possíveis recursos perante o Tribunal não o exime da devolução dos valores percebidos indevidamente após a respectiva notificação, caso os recursos não sejam providos;
9.4. encerrar o processo e arquivar os presentes autos.

Atos de pensão militar.

Primeira Câmara

Comando da Aeronáutica.

3. Interessado: Jamila Jaina Soldateli (XXX.785.808-XX).

13.1. Ministros presentes: Benjamin Zymler (na Presidência) e Jorge Oliveira.
13.2. Ministro-Substituto convocado: Marcos Bemquerer Costa.
13.3. Ministros-Substitutos presentes: Augusto Sherman Cavalcanti e Weder de Oliveira (Relator).

WEDER DE OLIVEIRA

Em exame, ato de reversão de pensão militar instituída por Jaime Soldateli, emitido pelo Ministério da Defesa - Comando da Aeronáutica.
Reproduzo, com ajustes de forma, o relatório do auditor da Secretaria de Fiscalização de Integridade de Atos e Pagamentos de Pessoal e de Benefícios Sociais (Sefip) (peça 5) , que contou com a anuência do diretor da unidade especializada (peça 6) , bem como com a manifestação de concordância do MP/TCU, representado pelo procurador Marinus Eduardo De Vries Marsico (peça 7) :
" (...) EXAME TÉCNICO
Procedimentos aplicados
3.	Os procedimentos para exame, apreciação e registro de atos de pessoal encontram-se estabelecidos na Instrução Normativa TCU 78/2018 e na Resolução TCU 206/2007. Essas normas dispõem que os atos de pessoal disponibilizados por meio do e-Pessoal devem ser submetidos previamente a críticas automatizadas, com base em parâmetros predefinidos.
4.	As críticas das informações cadastradas na etapa de coleta do ato foram elaboradas e validadas levando-se em conta as peculiaridades de cada ato. Os itens verificados nessa etapa são inerentes a dados cadastrais, fundamentos legais, mapa de tempo, ficha financeira, assim como eventuais ocorrências de acumulação. Trata-se de verificações abrangentes, minuciosas e precisas e sem a necessidade de ação humana e, portanto, menos suscetível a falhas. As críticas aplicadas estão discriminadas no sistema, no Menu e-Pessoal, opção "Crítica", que podem ser acessadas mediante concessão de perfil específico a servidores do TCU responsáveis pela análise.
5.	Além das críticas automatizadas, há verificação humana adicional no caso de haver alertas do sistema ou informações não formatadas, como esclarecimentos do gestor ou do controle interno.  
6.	As críticas também consideram os registros do Sistema Integrado de Administração de Recursos Humanos (Siape) . O Siape disponibiliza informações atualizadas sobre as parcelas que integram os proventos, diferentemente, portanto, do e-Pessoal, que informa as parcelas no momento do registro do ato. 
7.	Essa confrontação com o Siape fornece uma visão atual e verdadeira da situação, o que permite descaracterizar irregularidades e inconsistências que, embora constantes do e-Pessoal, já foram corrigidas.
8.	As verificações detectadas no ato encontram-se discriminadas na aba de pendências do ato no sistema e-Pessoal, bem como no espelho do ato contemplado por esta instrução.
Exame das Constatações
9.	Ato: 1551/2018 - Reversão - Interessado (a) : JAIME SOLDATELI - CPF: XXX.376.448-XX
9.1.	Beneficiário: JAMILA JAINA SOLDATELI - CPF: XXX.785.808-XX - Filho (a) 
9.2.	Parecer do Controle Interno: considerar o ato Legal.
9.3.	Constatações e análises: 
9.3.1.	Posto/Graduação de referência para cálculo dos proventos de pensão é diferente do Posto/Graduação de referência para cálculo dos proventos de reforma.
a.	Justificativa do Gestor de Pessoal: Através da Portaria nº 4.833/3HI1, de 27 de julho de 2011, foram concedidos ao instituidor os benefícios previstos no art. 110, § 1º e § 2º, alínea ¿a¿, da Lei nº 6.880, de 09 DEZ 1980; alterado pela Lei  nº  7.580,  de  23  DEZ  1986;  combinado  com  o  art.  108,  inciso  V,  e  de  acordo  com  o  parágrafo único do art. 107 do mesmo diploma legal, e o art. 11, inciso II, da Medida Provisória nº 2.215-10, de 31 AGO 2001, a contar de 13 ABR 2011, em virtude de ter, nessa data, sido julgado incapaz  definitivamente  para  o  serviço  militar,  impossibilitado  total  e  permanentemente  para qualquer trabalho, com direito ao Auxílio-Invalidez, conforme parecer da Junta Superior de Saúde do Comando da Aeronáutica, Sessão nº 23, de 01 JUN 2011.Gestor anexou os seguintes documentos: PORTARIA nº 4.833_3HI1-Documento oficial,.
b.	Análise do Controle Interno: Justificativa do gestor esclarece pendência
c.	Análise da Equipe Técnica: Ilegal
No que se refere a acumulação de cargos/proventos públicos, a Sra. JAMILA JAINA SOLDATELI acumula proventos amparada no art. 29, II, da lei nº 3765/60, não existindo nesse ponto óbice à apreciação pela legalidade.
Pela verificação do ato de reforma do instituidor SISAC-10714952-07-2011-002829-6, ato de reforma inicial por idade, verifica-se que nos 31 anos, 5 meses e 7 dias de serviço efetivo, não há computo de tempo privado, podendo o ato no que se refere a esta pendência receber a chancela pela legalidade.
Pela leitura do ato de concessão militar e seus anexos, verifica-se que o instituidor foi inicialmente reformado por limite de idade com proventos com base no soldo de Segundo Tenente, um posto acima ao que ocupava na ativa (Suboficial) , com fundamento no art. 50, inciso II, da Lei 6.880/80, pois contava com mais de 30 anos de serviço.
A posterior reforma por invalidez/incapacidade majorou os proventos para o posto/graduação para Primeiro Tenente a contar de 13/4/2011. Tal situação afronta o Acórdão 2225/2019-TCU-Plenário que permite a majoração de reforma somente para militares da ativa ou reserva, sendo que no caso em tela o militar já se encontrava reformado, implicando que tal irregularidade repercute sobre os proventos de pensão militar.
Frente a tal situação, a concessão em tela não pode prosperar, devendo receber a chancela pela ILEGALIDADE e reajustar os proventos da pensão militar ao posto/graduação de Segundo Tenente.
9.3.2.	Ato de alteração/reversão sem ato inicial apreciado pela legalidade.  Ato (s) inicial encontrado (s) no e-Pessoal: 1533/2018 (TCU) .
a.	Justificativa do Gestor de Pessoal: Não há. Verificação efetuada no âmbito do TCU.
b.	Análise do Controle Interno:  Não há. Verificação efetuada no âmbito do TCU.
c.	Análise da Equipe Técnica: Legal
O Ato 1533/2018 trata de pensão concedida à viúva do instituidor. Por meio de consulta ao sistema DGI, verificou-se o óbito daquela beneficiária em 21/4/2016. Diante disso, considera-se prejudicada, por perda de objeto, a apreciação do Ato 1533/2018, uma vez que seus efeitos financeiros cessaram em virtude do falecimento da beneficiária (Acórdão 5773/2009-TCU-Primeira Câmara, relator Ministro Augusto Nardes) . Assim, entende-se que tal pendência não constitui uma irregularidade.
9.3.3.	Possível cômputo de tempo privado no Tempo de serviço até 29/12/2000. Devolução do ato para complementação das informações. Atos de reforma: [SISAC-10714952-07-2014-000204-0, SISAC-10714952-07-2011-002829-6].
a.	Justificativa do Gestor de Pessoal: Não há. Verificação efetuada no âmbito do TCU.
b.	Análise do Controle Interno:  Não há. Verificação efetuada no âmbito do TCU.
c.	Análise da Equipe Técnica: Ilegal
No que se refere a acumulação de cargos/proventos públicos, a Sra. JAMILA JAINA SOLDATELI acumula proventos amparada no art. 29, II, da lei nº 3765/60, não existindo nesse ponto óbice à apreciação pela legalidade.
Pela verificação do ato de reforma do instituidor SISAC-10714952-07-2011-002829-6, ato de reforma inicial por idade, verifica-se que nos 31 anos, 5 meses e 7 dias de serviço efetivo, não há computo de tempo privado, podendo o ato no que se refere a esta pendência receber a chancela pela legalidade.
Pela leitura do ato de concessão militar e seus anexos, verifica-se que o instituidor foi inicialmente reformado por limite de idade com proventos com base no soldo de Segundo Tenente, um posto acima ao que ocupava na ativa (Suboficial) , com fundamento no art. 50, inciso II, da Lei 6.880/80, pois contava com mais de 30 anos de serviço.
A posterior reforma por invalidez/incapacidade majorou os proventos para o posto/graduação para Primeiro Tenente a contar de 13/4/2011. Tal situação afronta o Acórdão 2225/2019-TCU-Plenário que permite a majoração de reforma somente para militares da ativa ou reserva, sendo que no caso em tela o militar já se encontrava reformado, implicando que tal irregularidade repercute sobre os proventos de pensão militar.
Frente a tal situação, a concessão em tela não pode prosperar, devendo receber a chancela pela ILEGALIDADE e reajustar os proventos da pensão militar ao posto/graduação de Segundo Tenente.
9.3.4.	Há outro ato na base de mesmo CPF, mesmo órgão e o mesmo tipo, e que ainda não foi apreciado. Ato (s) encontrado (s) no e-Pessoal: 1533/2018 (TCU) .
a.	Justificativa do Gestor de Pessoal: Não há. Verificação efetuada no âmbito do TCU.
b.	Análise do Controle Interno:  Não há. Verificação efetuada no âmbito do TCU.
c.	Análise da Equipe Técnica: Legal
O Ato 1533/2018 trata de pensão concedida à viúva do instituidor. Por meio de consulta ao sistema DGI, verificou-se o óbito daquela beneficiária em 21/4/2016. Diante disso, considera-se prejudicada, por perda de objeto, a apreciação do Ato 1533/2018, uma vez que seus efeitos financeiros cessaram em virtude do falecimento da beneficiária (Acórdão 5773/2009-TCU-Primeira Câmara, relator Ministro Augusto Nardes) . Assim, entende-se que tal pendência não constitui uma irregularidade.
9.4.	O quadro resumo de ocorrências e, quando for o caso, o detalhamento da norma legal e da jurisprudência para as inconsistências acima elencadas encontra-se no anexo II dessa instrução. 
9.5.	Encaminhamento do ato: 
9.5.1.	Considerar ILEGAL e recusar registro do ato de Pensão militar de JAIME SOLDATELI do quadro de pessoal do órgão/entidade COMANDO DA AERONÁUTICA, com base nos arts. 71, inciso III, da Constituição Federal, 1º, inciso V, e 39, inciso II, da Lei 8.443/1992 e 260, § 1º, do Regimento Interno. 
9.5.2.	Com fulcro no art. 262, caput, do Regimento Interno deste Tribunal, determinar ao órgão/entidade COMANDO DA AERONÁUTICA que: 
a.	emita novo ato, livre da irregularidade ora apontada, em substituição ao ato de Pensão militar de JAIME SOLDATELI, submetendo-o à nova apreciação por este Tribunal, na forma do artigo 260, caput, também do Regimento.
b.	promova o recálculo do valor atualmente pago a título de reforma/pensão militar com base no posto/graduação incorreto, no prazo 15 (quinze) dias, contados a partir da ciência desta deliberação, sujeitando-se a autoridade administrativa omissa à responsabilidade solidária, em face de manifesta ilegalidade.
c.	dispense a devolução dos valores indevidamente recebidos de boa-fé até a data da ciência do órgão/entidade COMANDO DA AERONÁUTICA, do acórdão que vier a ser proferido, com base no Enunciado 106 da Súmula da Jurisprudência do TCU.
d.	dê ciência, no prazo de quinze dias, contados da notificação, do inteiro teor desta deliberação (a) o interessado (a) , alertando-o (a) de que o efeito suspensivo proveniente da interposição de eventuais recursos junto ao TCU não o (a) exime da devolução dos valores percebidos indevidamente, caso o recurso não seja provido.
e.	informe o teor do acórdão que vier a ser prolatado, encaminhando ao TCU, no prazo de trinta dias, comprovante da data de ciência pelo (a) interessado (a) , nos termos do art. 4º, § 3º, da Resolução TCU 170/2004.
CONCLUSÃO
10.	A abrangência e a profundidade das verificações levadas a efeito fundamentam convicção de que o ato 1551/2018 pode ser apreciado pela ilegalidade, em razão das irregularidades apontadas no item Exame das Constatações desta instrução, que representam afronta à legislação e à jurisprudência de referência
PROPOSTA DE ENCAMINHAMENTO
11.	Ante o exposto, com fundamento no art. 71, inciso III, da Constituição Federal, no art. 1º, inciso V, e art. 39, incisos I e II, da Lei 8.443/1992, no art. 260 do Regimento Interno do Tribunal de Contas da União, propõe-se: 
11.1.	Considerar ILEGAL e recusar registro do ato de Pensão militar de JAIME SOLDATELI do quadro de pessoal do órgão/entidade COMANDO DA AERONÁUTICA, com base nos arts. 71, inciso III, da Constituição Federal, 1º, inciso V, e 39, inciso II, da Lei 8.443/1992 e 260, § 1º, do Regimento Interno.
11.2.	Com fulcro no art. 262, caput, do Regimento Interno deste Tribunal, determinar ao órgão/entidade COMANDO DA AERONÁUTICA que: 
11.2.1.	emita novo ato, livre da irregularidade ora apontada, em substituição ao ato de Pensão militar de JAIME SOLDATELI, submetendo-o à nova apreciação por este Tribunal, na forma do artigo 260, caput, também do Regimento.
11.2.2.	promova o recálculo do valor atualmente pago a título de reforma/pensão militar com base no posto/graduação incorreto, no prazo 15 (quinze) dias, contados a partir da ciência desta deliberação, sujeitando-se a autoridade administrativa omissa à responsabilidade solidária, em face de manifesta ilegalidade.
11.2.3.	dispense a devolução dos valores indevidamente recebidos de boa-fé até a data da ciência do órgão/entidade COMANDO DA AERONÁUTICA, do acórdão que vier a ser proferido, com base no Enunciado 106 da Súmula da Jurisprudência do TCU.
11.2.4.	informe o teor do acórdão que vier a ser prolatado, encaminhando ao TCU, no prazo de trinta dias, comprovante da data de ciência pelo (a) interessado (a) , nos termos do art. 4º, § 3º, da Resolução TCU 170/2004.
11.2.5.	dê ciência, no prazo de quinze dias, contados da notificação, do inteiro teor desta deliberação (a) o interessado (a) , alertando-o (a) de que o efeito suspensivo proveniente da interposição de eventuais recursos junto ao TCU não o (a) exime da devolução dos valores percebidos indevidamente, caso o recurso não seja provido." 
É o relatório.

não há.

Procurador Marinus Eduardo De Vries Marsico.

ATO DE REVERSÃO DE PENSÃO MILITAR. ART. 110 DA LEI 6.880/1980. ASCENSÃO IRREGULAR DE NÍVEL HIERÁRQUICO APÓS A REFORMA INICIAL, REFLETIDA NA PENSÃO. ILEGALIDADE DO ATO. DETERMINAÇÃO. SÚMULA 106. ARQUIVAMENTO.

PENSÃO MILITAR (PMIL)

Secretaria de Fiscalização de Integridade de Atos e Pagamentos de Pessoal e de Benefícios Sociais (Sefip).

Em exame, ato de reversão de pensão militar emitido pelo Comando da Aeronáutica, em 21/4/2016.
A Secretaria de Fiscalização de Integridade de Atos e Pagamentos de Pessoal e de Benefícios Sociais (Sefip) propõe a ilegalidade do ato. O Ministério Público junto a este Tribunal (MP/TCU) , representado pelo procurador Marinus Eduardo De Vries Marsico, acompanha a proposta.
A unidade instrutiva especializada fundamenta sua proposta nos seguintes termos:
"Pela leitura do ato de concessão militar e seus anexos, verifica-se que o instituidor foi inicialmente reformado por limite de idade com proventos com base no soldo de Segundo Tenente, um posto acima ao que ocupava na ativa (Suboficial) , com fundamento no art. 50, inciso II, da Lei 6.880/80, pois contava com mais de 30 anos de serviço.
A posterior reforma por invalidez/incapacidade majorou os proventos para o posto/graduação para Primeiro Tenente a contar de 13/4/2011. Tal situação afronta o Acórdão 2225/2019-TCU-Plenário que permite a majoração de reforma somente para militares da ativa ou reserva, sendo que no caso em tela o militar já se encontrava reformado, implicando que tal irregularidade repercute sobre os proventos de pensão militar." (peça 5, p. 2) 
A situação conflita com o que dispõe o art. 110, §§ 1º e 2º, da Lei 6.880/1980, o qual concedeu ao militar, apenas da reserva e da ativa, a possibilidade de ser inativado em grau hierárquico superior (no caso de invalidez permanente) :
"Art. 110. O militar da ativa ou da reserva remunerada, julgado incapaz definitivamente por um dos motivos constantes dos incisos I e II do art. 108, será reformado com a remuneração calculada com base no soldo correspondente ao grau hierárquico imediato ao que possuir ou que possuía na ativa, respectivamente.
§ 1º Aplica-se o disposto neste artigo aos casos previstos nos itens III, IV e V do artigo 108, quando, verificada a incapacidade definitiva, for o militar considerado inválido, isto é, impossibilitado total e permanentemente para qualquer trabalho."
Uma vez que o ato foi enviado a esta Corte de Contas há menos de 5 (cinco) anos, pode ser apreciado sem a realização de prévia oitiva do interessado, nos termos do Acórdão 587/2011-TCU-Plenário, não sendo o caso, também, de concessão de registro tácito, em conformidade com a decisão do Supremo Tribunal Federal no RE 636.553". 
Assim, o ato deve ser julgado ilegal, com determinação ao jurisdicionado que regularize o posto/graduação que serve de base para o cálculo dos proventos da pensão militar: o de segundo-tenente.
Diante do exposto, manifesto-me pela aprovação do acórdão que ora submeto à apreciação deste Colegiado.
TCU, Sala das Sessões, em 11 de outubro de 2022.
Weder de Oliveira 
Relator